【裁判字號】    98,訴,2307
【裁判日期】    990413
【裁判案由】    返還不當得利
【裁判全文】
臺灣高雄地方法院民事判決              98年度訴字第2307號
原      告  甲○○
訴訟代理人  周村來律師
            周元培律師
被      告  丙○○
訴訟代理人  陳慧博律師
上列當事人間請求返還不當得利事件，經本院於民國99年3 月29
日言詞辯論終結，判決如下：
    主  文
原告之訴及假執行之聲請均駁回。
訴訟費用由原告負擔。
    事  實  及  理  由
一、原告主張：
  (一)被告自民國38年間起，向訴外人即原告之父何珍承租坐落高
    雄縣仁武鄉○○○段142 地號、157 地號土地（總面積0.27
    8371公頃）中之0.100873公頃。何珍於58年2 月13日將上開
    土地贈與原告，原告於73年6 月8 日向高雄縣仁武鄉公所辦
    理出租人變更。又前開142 地號土地因分割、徵收，變更為
    同段142 地號、142-2 地號、142-3 地號、142-5 地號，總
    面積為0.212381公頃，而出租予被告之面積則為0.107225公
    頃，且於92年間重測，再變更為高雄縣仁武鄉○○段429 地
    號、439 地號、434 地號、435 地號（下稱系爭爭執土地）
    ；而前開157 地號土地，變更為同段157 地號、157-1 地號
    、157-2 地號，且重測後再變更為高雄縣仁武鄉○○段504
    地號、507 地號。再者，被告於73年7 月1 日向原告承租坐
    落高雄縣仁武鄉○○○段160 地號、160-3 地號、160-4 地
    號土地全部，因重測變更為高雄縣仁武鄉○○段530 地號、
    508 地號土地。綜上，被告向原告承租之土地，有高雄縣仁
    武鄉○○段429 、434 、435 、439 、504 、507 、508 、
    530 地號8 筆土地（下稱系爭土地），承租面積計2113.97
    平方公尺，而系爭土地總面積共計3165.53 平方公尺。
  (二)原告就系爭土地參加高雄縣仁武鄉○○段重劃案（下稱系爭
    重劃），以重劃前百分之68比例分配土地，重劃後之系爭土
    地總面積為2123.96 平方公尺，且因參加系爭重劃，兩造合
    意中止租約，約定依重劃後分配之土地總面積2123.96 平方
    公尺，並按耕地三七五減租條例第17條第2 項第3 款規定，
    以終止租約當期之公告土地現值減除土地增值稅後餘額3 分
    之1 ，計算補償金予被告。兩造遂於98年3 月19日簽訂「三
    七五出租耕地註銷合約書」（下稱系爭契約），約定「(1)承
    租土地坐落高雄縣仁武鄉○○段429 、434 、435 、439 、
    504 、507 、508 、530 等8 筆土地全部（重劃後新赤山段
    81、126 、123 號3 筆土地全部）承租人願放棄耕作權。(2)
    補償總金額：新台幣（下同）813 萬元（下稱系爭補償金）
    ，定金100 萬元，第1 期款98年3 月27日付300 萬，尾款41
    3 萬元限乙方證件備齊5 日內付清」，即以系爭土地重劃後
    全部面積2123.96 平方公尺即642.49坪，並協議每坪4 萬元
    算出總價，再乘以3 分之1 計算補償金，於扣除增值稅後，
    得出原告應給付被告系爭補償金。惟被告並未承租系爭土地
    全部，承租面積僅2113.97 平方公尺，換算重劃後之承租總
    面積應為1444.30 平方公尺，而依系爭契約計算方式，原告
    僅應給付被告補償金5,429,288 元，系爭補償金溢算之金額
    為2,700,712 元（0000000 00000000 ＝0000000 ）。為此
    ，爰依民法第88條第1 項規定撤銷錯誤意思表示，並依不當
    得利法律關係，提起本件訴訟。
  (三)並聲明：(1)被告應給付原告2,700,712 元，及自起訴狀繕本
    送達之翌日起至清償日止，按年息百分之5 計算之利息。(2)
    願供擔保，請准宣告假執行。
二、被告則以：
  (一)被告基於耕地三七五減租條例第17條規定及系爭契約，而受
    有系爭補償金，且被告實際承租系爭土地全部，並無所謂誤
    算之情事，是原告依不當得利請求返還，自屬無據。又縱如
    有誤算之情事，該錯誤是原告委託之代書計算錯誤，依民法
    第244 條規定，原告自應與其履行輔助人即代書之過失，負
    同一責任，而不得請求溢算之補償金；且該錯誤係因原告未
    予查明所致，屬原告自己之過失，依民法第88條第1 項但書
    規定，不得撤銷錯誤之意思表示。
  (二)並聲明：(1)原告之訴駁回。(2)如受不利之判決，願供擔保請
    准宣告免為假執行。
三、兩造不爭執之事項及簡化之爭點為：
  (一)兩造不爭執事項：
  1.被告向原告承租坐落高雄縣仁武鄉○○段429 、434 、435
    、439 、504 、507 、508 、530 地號計8 筆土地，承租面
    積2113.97 平方公尺，而系爭土地總面積計3165.53 平方公
    尺。
  2.系爭土地參加系爭重劃，係以重劃前百分之68比例分配土地
    ，並因重劃，兩造合意終止租約。
  3.兩造於98年3 月19日簽訂三七五出租耕地註銷合約書，約定
    「(1)承租土地坐落仁武鄉○○段429 、434 、435 、439 、
    504 、507 、508 、530 號等8 筆土地全部（重劃後新赤山
    段81、126 、123 號等3 筆土地全部）承租人願放棄耕作權
    。(2)補償總金額：813 萬元，定金100 萬元，第1 期款98年
    3 月27日付300 萬，尾款413 萬元限乙方證件備齊5 日內付
    清」。
  (二)兩造爭執事項：
  1.系爭契約是否有誤算之情事？
  2.如有，該錯誤或不知事情是否為原告自己之過失？
  3.如原告之請求有理由，得請求返還之金額為何？
四、前開不爭執事項，業經原告提出台灣省高雄縣政府私有耕地
    租約考字第39號、仁考字163 號各1 份（本院審卷第9 至14
    頁）、高雄縣仁武鄉○○段重劃契約書1 份、重劃區土地個
    人清冊1 紙（本院審卷第15至19頁）、系爭契約1 份、付款
    支票11紙、土地補償費計算表1 紙（本院審卷第20至26頁）
    等為證，並有高雄縣仁武鄉公所98年11月19日仁鄉民字第09
    80021126號函1 紙（本院審卷第57頁）附卷可稽，固堪認為
    真實。茲就兩造之爭點，析述本院得心證之理由如下：
  (一)系爭契約是否有誤算之情事？
  1.按意思表示之內容有錯誤，或表意人若知其事情即不為意思
    表示者，表意人得將其意思表示撤銷之。但以其錯誤或不知
    事情，非由表意人自己之過失者為限。民法第88條第1 項設
    有規定。又民法第88條之規定，係指意思表示之內容或表示
    行為有錯誤者而言，與為意思表示之動機有錯誤之情形有別
    （最高法院51年台上字第3311號判例意旨參照）。又按民法
    第88條第1 項所謂表意人若知其事情，即不為意思表示云云
    ，係指表意人對其表示行為欠缺認識而言，易言之，表意人
    客觀的曾為表示行為，使一般人得依其行為可解其所表示之
    意思，但主觀上表意人並無效果意思，且不知其所為之行為
    已構成意思表示，或行為時誤用其表示方法，即表示方法有
    所錯誤，以致與其內心之效果意思不一致者（最高法院59年
    度台上字第3080號、81年度台上字第322 號判決要旨參照）
    。
  2.查，觀之系爭契約約定：「(1)承租土地坐落仁武鄉○○段42
    9 、434 、435 、439 、504 、507 、508 、530 號等8筆
    土地『全部』…，承租人願放棄耕作權」，已如前述；是系
    爭契約係以系爭土地重劃後全部面積2123.96 平方公尺，為
    核算基礎。又證人即系爭重劃主辦乙○○到庭證稱：伊為推
    展重劃事宜，主動找兩造來協調。依系爭土地公告現值計算
    ，每坪是4 萬多元，因之前已有協商案例，參考鄰地協商標
    準，由伊提出「每坪4 萬元乘以承租面積的3 分之1 計算」
    之協商條件，總金額再取一個整數，兩造就前開協商條件，
    均表示同意。又伊係以系爭土地總面積來計算系爭補償金，
    於整個協商過程，就以總面積來計算補償金額，兩造均沒有
    意見，且就補償的總金額及給付方式，亦表示同意。於兩造
    協商達成共識後，伊就請丁○○代書來書寫系爭契約內容，
    代書是伊找的，由兩造分擔費用（見本院審卷第81至85頁）
    等語；且證人即代書丁○○證述：伊於協商過程並不在場，
    達成協議後，始進去書寫系爭契約內容，而伊係經與兩造確
    認後，據以記載，且於寫完後，再交予兩造確認。又當時兩
    造係認定以系爭土地全部為計算補償金的基礎，所以系爭契
    約才記載「8 筆土地全部」，且兩造對於以系爭土地全部面
    積來計算及補償總金額，都沒有表示過意見。本件是重劃會
    乙○○先生來伊辦理代書業務，費用二造各負擔一半（見本
    院審卷第85至87頁）等語。依上所述，兩造就系爭契約所達
    成之協議，係以「每坪4 萬元乘以承租面積的3 分之1 」計
    算補償金。次查，系爭土地總面積計3165.53 平方公尺（重
    劃後總面積2123.96 平方公尺），而被告向原告承租面積為
    2113.97 平方公尺（重劃後承租面積1444.30 平方公尺），
    業如前述；且被告亦未能提出相關證據證明，實際上係承租
    系爭土地全部，而非僅部分，以實其說。準上而論，依系爭
    契約協議內容，本應以「每坪4 萬元乘以重劃後承租面積14
    44.30 平方公尺，再乘以3 分之1 」計算補償金，然因誤認
    被告承租系爭土地全部，始同意以「每坪4 萬元乘以系爭土
    地重劃後總面積2123.96 平方公尺，再乘以3 分之1 」計算
    補償金。從而，原告主張因誤認被告承租系爭土地全部，並
    以為計算補償費的基準，是系爭契約有誤算之錯誤等語，即
    屬有據。
  (二)錯誤或不知事情是否為原告自己之過失？
  1.按「意思表示之內容有錯誤，或表意人若知其事情即不為意
    思表示者，表意人得將其意思表示撤銷之。但以其錯誤或不
    知事情，非由表意人自己之過失者為限」，民法第88條第1
    項定有明文。又按耕地租賃契約以租金及標的物為其要素，
    即出租土地之地號、位置及面積多寡，為耕地租賃契約必要
    之點；且依耕地三七五減租條例第6 條規定，耕地租約應一
    律以書面為之，並應向當地鄉（鎮、市、區）公所登記。
  2.查，被告自38年間起，向原告之父何珍承租系爭爭執土地，
    原告於58年2 月13日自何珍處受贈，並於73年6 月8 日向高
    雄縣仁武鄉公所辦理出租人變更，有前開台灣省高雄縣政府
    私有耕地仁考字第39號租約可稽。而依耕地三七五減租條例
    第6 條規定，租約之訂立、變更、終止或換訂，應由出租人
    會同承租人申請登記，且前開租約約定每6 年換約1 次；是
    原告自73年間起之變更及歷次換約時，理應知悉被告實際之
    承租面積為何。又觀之前開私有耕地仁考字第39號租約，於
    租約變更登記紀要中之變更事項欄，明確記載承租人租賃面
    積之「原有情形」與「變更情形」，系爭爭執土地記載合計
    承租範圍為0.107225公頃。據此，原告因錯誤或不知被告非
    承租系爭爭執土地全部，而僅承租部分，要難謂無過失。次
    查，縱如原告所言，每6 年換約均係由被告單方面向鄉公所
    辦理，並無會同原告；惟原告陳稱：每次換約都是被告換約
    好了，鄉公所才通知伊，伊再去拿換約的資料（見本院審卷
    第103 頁）等語，且如前所述，系爭爭執土地承租面積在租
    約變更登記紀要中之變更事項，均明確記載；是原告於收受
    鄉公所交付之換約資料，亦應知悉被告承租系爭爭執土地之
    面積多寡。再參以，系爭土地兩造合意終止耕地租賃，事涉
    高達數百萬元以上之土地補償費，且依兩造協議之補償費計
    算方式，係以承租面積為核算標準；是關於此重要之部分，
    原告捨棄核對所拿取之歷年換約資料，或逕向高雄縣仁武鄉
    公所查明，率爾以系爭土地總面積作為計算補償費之基礎，
    要難謂已盡到與處理自己事務為同一之注意義務。從而，原
    告就不知或誤認承租系爭土地面積，既有過失，依民法第88
    條第1 項但書規定，自不得撤銷系爭契約關於系爭補償金之
    意思表示。
  (三)按依不當得利之法則請求返還不當得利，以其無法律上之原
    因而受利益，致他人受有損害為其要件，民法第179 條前段
    定有明文。查，原告因自己之過失而為錯誤之意思表示，依
    民法第88條第1 項但書，不得撤銷該錯誤意思表示，已見前
    述；是系爭契約仍為有效存在。準此，被告依據兩造所簽訂
    有效之系爭契約，並非無法律上原因而受利益。從而，原告
    主張依不當得利法律關係，請求被告返還溢算之補償金，即
    屬無據。
五、綜上所述，原告簽立系爭契約時，就系爭補償金計算基礎之
    承租面積，其意思表示之內容及表示方法，雖有錯誤，然其
    錯誤係基於原告之過失，依民法第88條第1 項但書規定，即
    不得再主張撤銷錯誤之意思表示。從而，原告主張撤銷系爭
    契約之意思表示，依不當得利法律關係，請求被告應給付原
    告2,700,712 元，及自起訴狀繕本送達之翌日起至清償日止
    ，按年息百分之5 計算之利息，為無理由，應予駁回。又原
    告之訴既經駁回，則其假執行之聲請亦失所附麗，應併予駁
    回。
六、又本件事證已臻明確，兩造其餘主張陳述及所提之證據方法
    ，核與本判決所得之心證及結果不生影響，均毋庸再予逐一
    論述，附此敘明。
七、據上論結，本件原告之訴為無理由，依民事訴訟法第78條，
    判決如主文。
中    華    民    國    99    年     4    月    13    日
                  民事第五庭  法  官  洪榮家
正本係照原本作成。
如不服本判決，應於送達後20日內，向本院提出上訴狀並表明上
訴理由，如於本判決宣示後送達前提起上訴者，應於判決送達後
10日內補提上訴理由書（須附繕本）。
中    華    民    國    99    年     4    月    13    日
                              書記官  胡美儀

司法院資訊處製作；財團法人民間司法改革基金會備份。
